臺灣高雄地方法院民事判決　　　　　　　96年度訴字第1863號
原　　　告　乙○○
訴訟代理人　吳艾黎律師
複代理人　　陳建欽律師
被　　　告　丙○○
被　　　告　甲○○
上列當事人間侵權行為損害賠償事件，本院於民國96年12月5日
言
詞辯論終結，判決如下：
主  文
被告甲○○應給付原告新台幣壹拾萬元，及自民國九十六年九月
四日起，至清償日止，按年息百分之五計算之利息。
原告其餘之訴駁回。
訴訟費用由被告甲○○負擔六分之一，餘由原告負擔。
本判決第一項得假執行。但被告甲○○如以新台幣壹拾萬元為原
告預供擔保後，得免為假執行。
原告其餘假執行之聲請駁回。
     事實及理由
一、原告主張：原告與被告丙○○原為夫妻，嗣於民國89年8 月
    21日被告丙○○卻無故離家，拒不與原告同居，經原告提起
    離婚之訴，而於92年7 月31日判決兩造離婚確定，後於96年
    1 月間原告為辦理低收入戶證明而申請戶籍謄本，始發現謄
    本內之記事有「次女朱芊卉91年3 月25日出生」之記載，惟
    被告丙○○自離家後即未與原告同居迄今，故朱芊卉顯係被
    告丙○○與他人所生，經原告調查後始發現為被告甲○○所
    生，故被告間顯有相、通姦行為，且其行為長達2 年，是其
    侵害原告配偶權之情節自屬重大，為此，依侵權行為之法律
    關係提起本訴，並聲明：(一)被告應連帶給付新台幣（下同）
    600,000 元，及各自起訴狀繕本送達翌日起至清償日止，按
    年息百分之5 計算之利息。(二)訴訟費用由被告負擔。(三)願供
    擔保，請准宣告假執行。
二、被告丙○○則稱：伊係因遭受家庭暴力始離家，後於90 年5
    月、6 月間與被告甲○○發生性關係始生下朱芊卉，惟伊生
    下朱芊卉後，依法戶政機關應會通知原告辦理出生登記，且
    原告於91年4 月間即曾會同警方前往伊住處查詢伊懷孕之事
    ，故得證明原告於91年4 月間即已知悉伊有與他人通姦之事
    實，故其請求權已罹於時效。另伊係因受家庭暴力始離家，
    目前尚須扶養小孩，並無餘力賠償原告等語資為抗辯，故聲
    明：(一)駁回原告之訴及假執行之聲請。(二)訴訟費用由原告負
    擔。(三)若受不利判決，願供擔保，請准宣告免為假執行。
三、被告甲○○則辯稱：朱芊卉雖係伊與被告丙○○所生，惟伊
    與被告丙○○發性行為時，伊並不知被告丙○○係有配偶之
    人，是伊並無相姦之故意，且原告於91年4 月間即已知被告
    2 人有通相姦之情，故其請求權亦已罹於時效等語。並聲明
    ：(一)駁回原告之訴及假執行之聲請。(二)訴訟費用由原告負擔
    。(三)若受不利判決，願供擔保，請准宣告免為假執行。
四、兩造爭執及不爭執事項：
  (一)不爭執部分：
  1.被告間自90年5 、6 間起即發生性關係，而該當時原告與被
    告丙○○間之婚姻關係尚存在，此有戶籍謄本、台灣台東地
    方法院函在卷可參。
  2.朱芊卉係被告2人所生之女。
  3.被告間因妨害家庭，經原告提出告訴後，因追訴權時效已過
    ，而為不起訴處分，此有台灣高雄地方法院檢察署96年度偵
    字第8012號、11720號處分書在卷可參。
  (二)爭執部分：
  1.被告甲○○與被告丙○○為相姦行為時，是否明知被告丙○○為有配偶之人？
  2.原告之請求權是否已罹於時效？
  3.若原告主張為真，其得請求賠償之金額，以若干為適當？
五、本院判斷如下：
  (一)被告甲○○與被告丙○○為相姦行為時，是否明知被告丙○○為有配偶之人？
  1.被告甲○○於本院審理時自承：伊自90年間5 月起至90年7
    月間某日止，與被告丙○○有數次之相姦及通姦行為，並於
    91年3 月25日生下一女朱芊卉等語（見本院卷第86頁），復
    有朱芊卉之年籍資料在卷可參（見本院卷第10頁），是被告
    甲○○與丙○○確有相姦、通姦犯行，堪以認定，合先敘明
    。
  2.雖被告甲○○辯稱：伊與被告丙○○發生性行為之最後時間
    係在90年7 月間，且當時伊不知道被告丙○○已結婚，伊直
    至被告丙○○懷孕生產時，始知被告丙○○已婚云云（見本
    院卷第86頁）。惟被告甲○○於妨害家庭一案中供陳：「（
    何時開始丙○○同居？）從89年到91年4 月，93年後才又在
    一起」、「（是否知道丙○○為有配偶之人？）她在92年離
    婚，90年9 到10月有發生最後1 次性關係。當時我知道她是
    有配偶之人，她當時有跟對方要談離婚」等語（見96年度偵
    字第8012號卷第8-9 頁），是依被告甲○○上開供詞，伊至
    少在90年9 、10月間，已經知悉被告丙○○為有配偶之人。
  3.再者，被告丙○○於本院審理時亦不否認與被告甲○○發生
    性行為之時間最後係於90年9 、10月間（見本院卷第86頁）
    ，益徵被告丙○○與被告甲○○於90年9 、10月，仍有繼續
    發生性關係，是被告甲○○於本院審理時改稱渠等最後1 次
    發生性行為係於90年7 月間云云，並非實情。而斯時（即90
    年10月間）被告甲○○已知悉被告丙○○為有配偶之人，則
    被告甲○○所為，當符合刑法第239 條相姦罪之犯行。則原
    告主張被告有通姦、相姦之情事，即屬可採。
  (二)原告提起本件侵權行為損害賠償訴訟，請求權是否已逾2 年
    時效而消滅時效是否完成？
  1.按故意或過失，不法侵害他人之權利者，負損害賠償責任。
    故意以背於善良風俗之方法，加損害於他人者亦同。違反保
    護他人之法律，致生損害於他人者，負賠償責任。數人共同
    不法侵害他人之權利者，連帶負損害賠償責任；民法第184
    條及第185 條分別定有明文。再按因侵權行為所生之損害賠
    償請求權，自請求權人知有損害及賠償義務人時起，2 年間
    不行使而消滅。自有侵權行為時起，逾10年者亦同，民法第
    197 條第1 項定有明文。另按關於侵權行為損害賠償請求權
    之消滅時效，應以請求權人實際知悉損害及賠償義務人時起
    算，非以知悉賠償義務人因侵權行為所構成之犯罪行為經檢
    察官起訴，或法院判決有罪為準，復按民法第197 條第1 項
    所定：「因侵權行為所定之損害賠償請求權，自請求權人知
    有損害及賠償義務人時起2 年間不行使而消滅」，所謂「知
    」有損害及賠償義務人之知，係指明知而言。其因過失而不
    知者，並不包括在內。如當事人間就「知」之時間有所爭執
    ，應由賠償義務人就請求權人知悉前之事實負舉證責任，最
    高法院72年度台上字第738 號及72年度台上字第1428號裁判
    要旨可資參照。
  2.雖被告均抗辯原告於91年3 月25日朱芊卉出生後不久，即知
    悉被告有通姦及相姦之行為，因依戶籍法第14條、第31條第
    1 項及第47條第2 項之規定，產婦於婦產科醫師或診所生產
    後，醫師或診所會通知產婦之戶籍所在地之戶政事務所，是
    戶政事務所當會對父母催告為新生兒出生登記，而本件朱芊
    卉係在惠欣婦產科診所出生，該婦產科應會通知衛生所及戶
    政機關，戶政機關當會通知原告辦理朱芊卉之出生登記，故
    原告應於91年3 月25日朱芊卉出生後不久，即知被告有通姦
    、相姦之行為。再者，被告丙○○89年離家後即住在台中縣
    太平市○○路1463巷33弄159 號伍慧美住處，而91年4 月間
    ，原告有至上開住處查詢被告丙○○懷孕生產一事，可認原
    告當時已知道被告丙○○與人通姦生產之事實，然原告於96
    年7 月間始提出本件民事賠償，顯罹於2 年時效云云。
  3.惟查：
  (1)被告均主張原告應於91年3 月間朱芊卉出生後不久，即受戶
    政機關之通知而知悉被告有上開通姦及相姦行為云云，然此
    為原告所否認，而經本院向辦理朱芊卉出生登記之戶政機關
    （即南投縣鹿谷鄉戶政事務所）及原告戶籍所在地之戶政機
    關（即台東縣達仁戶政事務所）函查朱芊卉出生後，是否有
    通知原告辦理朱芊卉出生登記一事，據南投縣鹿谷鄉戶政事
    務所及台東縣達仁戶政事務所分別函覆稱：「二、本案經查
    朱芊卉出生時（91年3 月25日）其父母乙○○、丙○○戶籍
    均未在本轄，故本所無法通知辦理出生登記。另查丙○○於
    95 年7月6 日持朱芊卉之出生證明至本所辦理出生登記，經
    本所調閱乙○○與丙○○戶籍資料，兩人雖戶籍不在同一處
    ，但仍屬婚姻關係持續中，且丙○○為出生登記之適格申請
    人，故本所依法受理其登記並於其生父（乙○○）個人記事
    登錄其次女出生記事」、「二、該民眾朱芊卉於民國95 年7
    月6 日由生母在南投縣鹿谷鄉戶政所辦理出生登記，因出生
    登記時，該所因知會生父辦理，否則生父提出委託書，所以
    因由辦理出生單位來辦理為妥當。三、本所確實無通知生父
    乙○○」等語，此有南投縣鹿谷鄉戶政事務所96年10月15日
    鹿戶字第0960002247號函及台東縣達仁戶政事務所96 年10
    月12日東達戶字第0940001311號函（見本院卷第69、72 頁
    ）。是依上開地政事務所函覆可知，原告確實未曾受戶政機
    關通知辦理朱芊卉出生登記一事，是被告抗辯原告因曾受戶
    政機關通知辦理朱芊卉出生登記，而早於91年3 月25日出生
    不久後即已知悉被告通姦及相姦云云，要難採信。
  (2)至被告均抗辯：原告於91年4 月間，有向證人曾淑貞詢問被
    告丙○○懷孕生產一事，足認原告當時已知道被告丙○○與
    人通姦生產之情云云。經本院依職權詢問證人曾淑貞，其證
    稱：「（91年4 月你住在哪裡？）我於89年底住在台中縣太
    平市自強新村就是921 新村那裡，一直住到92年」、「（那
    段時間，被告丙○○是否有與你們同住？）有，她住在我那
    邊，時間約是90年底到91年初‧‧‧」、「（她住在哪裡的
    時間，她先生是否有過去找過她？）她生產過後，她先生才
    有去哪裡找她，她懷孕過程，原告沒有去找她」、「原告找
    過她幾次？）我只有遇到1 次」、「（去找的情形如何？）
    我記得原告帶警察來，問我被告丙○○她在那裡、那家醫院
    生小孩及她現在住在那裡的事情，他也沒有告訴我被告丙○○生產的小孩不是他的」、「（原告是否曾經問過你，被告
    丙○○是否有與其他男人住在一起？）沒有。」、「（你何
    時知道丙○○生產的小孩不是原告的？）我一直不知道，我
    到醫院時候，被告丙○○告訴我說小孩不是原告的。所以，
    丙○○住在我那裡的那段時間，我並不知道小孩不是原告的
    」等語（見本院卷第87-88 頁）。是依證人曾淑貞上開證言
    ，原告確於被告丙○○生產後不久，曾至台中縣太平市向證
    人曾淑貞詢問被告丙○○生產一事，然當時原告並未向證人
    曾淑貞表示朱芊卉係被告2 人之女兒，或證人曾淑貞有向原
    告表示朱芊卉係被告丙○○與被告甲○○所生等情。準此，
    原告至少於91年4 月間既知悉被告丙○○有懷孕生產一事，
    是原告主張伊於96年1 月始知悉被告丙○○有於91年3 月25
    日產下朱芊卉云云，洵屬無據。而原告於96年1 月對被告丙○○提出通姦之告訴時自承：被告丙○○於89年10月間即離
    家未歸等語（見台灣台東地方法院檢察署偵查卷宗第2 頁）
    ，佐以原告於92年間，以被告丙○○自89年8 月21日即無故
    離家為由，向法院訴請離婚，經台東地方法院以92年度婚字
    第94號判決原告與被告丙○○離婚一事，有上開判決附卷可
    按（見本院卷第18頁）。既然被告丙○○於89年間已離家，
    則原告當知被告丙○○於91年3 月所生之女應非其親生，準
    此，可認原告於91年4 月間至台中縣太平市詢問證人曾淑貞
    時，當已知悉被告丙○○有與他人通姦懷孕生產之情，然原
    告遲至96年7 月4 日始向本院提出民事損害賠償，顯逾民法
    197 條第1 項2 年時效之規定，從而，被告丙○○抗辯原告
    之損害賠償請求權已罹於消滅時效，其得拒絕賠償等語，應
    屬可採。
  (3)惟依證人曾淑貞上開證詞，尚無法認定原告於91年4 月間，
    原告除知悉被告丙○○有與他人通姦懷孕生產外，亦已知悉
    朱芊卉係被告丙○○與被告甲○○所生，亦即原告當時已知
    悉被告丙○○通姦之對象係被告甲○○，準此，被告甲○○
    辯稱：原告於91年4 月間已知悉伊與被告丙○○相姦云云，
    尚難採信。再者，原告於96年1 月係向被告丙○○提出通姦
    告訴時，原告並未同時對被告甲○○提出相姦之告訴，直至
    96年3 月26日經檢察官詢問被告丙○○其女朱芊卉究係與誰
    所生，被告丙○○答稱係與被告甲○○所生後，原告始對被
    告甲○○提出相姦之告訴等情（參台灣高雄地方法院檢察署
    96年度偵字第8012號卷第4-5 頁），可認原告主張伊係被告
    丙○○供述後始知悉被告甲○○為朱芊卉之生父等語，應非
    不實。綜上，被告甲○○並未舉證證明原告於提起本件民事
    賠償事件2 年之前既已知悉伊為朱芊卉之生父，故此，被告
    甲○○辯稱原告之損害賠償請求權已罹於消滅時效，其得拒
    絕賠償等語，洵應無屬。
  (4)至證人康玉梅及楊忠雄於上開妨害家庭一案中，均證稱原告
    於90、91年間即知悉被告甲○○與被告丙○○交往一事等語
    （見台灣高雄地方法院檢察署96年度偵字第8012號卷第5 頁
    及第9 頁），然此為原告所否認，而證人康玉梅及楊忠雄分
    別為被告丙○○之母親及哥哥，與被告丙○○具有一定之親
    屬關係，而有互相迴護之可能，且被告丙○○與被告甲○○
    現仍同居，則證人康玉梅及楊忠雄為保護被告甲○○，自有
    可能為不實證詞之情。觀之證人楊忠雄證稱：「乙○○在91
    年就有跟我說他知道丙○○和甲○○在一起，我有問他要怎
    麼處理，他說要抓甲○○」等語，倘楊忠雄所述為真，為何
    原告91年間即知悉被告甲○○有與被告丙○○相姦之舉，為
    何原告遲至96年1 月間始對被告甲○○提出相姦告訴？是證
    人楊忠雄上開證詞有違情理相悖之處，準此，尚難以證人康
    玉梅及楊忠雄之證詞，為被告甲○○有利之認定。
  (5)另按連帶債務人中之一人消滅時效已完成者，除該債務人應
    分擔之部分外，他債務人仍不免其責任，民法第276 條第2
    項定有明文。本件被告甲○○與被告丙○○屬共同侵權行為
    人而負連帶賠償責任，原告對於被告丙○○之請求權既已罹
    於時效，依上揭規定，被告甲○○就被告丙○○應分擔之部
    分亦得拒絕賠償，先予敘明。本院斟酌被告丙○○與被告甲○○之通姦、相姦情形，認被告2 人內部相互間對於原告之
    損害應平均分擔賠償義務，是被告甲○○應賠償原告之金額
    為100,000 元（200,000 ×1/ 2＝100,00 0元，詳如後述）
    ，逾此範圍之金額，被告甲○○得拒絕給付。
  (三)原告得否請求被告甲○○請求賠償？金額若干？
  1.按不法侵害他人基於父、母、子、女或配偶關係之身分法益
    而情節重大者，被害人雖非財產上之損害，亦得請求賠償相
    當之金額，民法第195 條第3 項準用同條第1 項前段規定甚
    詳。又通姦之足以破壞夫妻間之共同生活而非法之所許，此
    從公序良俗之觀點可得斷言，不問所侵害係何權利，對於配
    偶之他方應構成共同侵權行為。婚姻係以夫妻之共同生活為
    其目的，配偶應互相協力保持其共同生活之圓滿安全及幸福
    ，而夫妻互守誠實，係為確保其共同生活之圓滿安全及幸福
    之必要條件，故應解為配偶因婚姻契約而互負誠實之義務，
    配偶之一方行為不誠實，破壞共同生活之圓滿安全及幸福者
    ，即為違反因婚姻契約之義務而侵害他方之權利，最高法院
    55年台上字第2053號判例意旨可資參照。本件被告甲○○於
    前揭時、地與被告丙○○為相姦行為，不法侵害原告基於與
    被告丙○○配偶關係之身分法益，且情節重大，原告自得依
    前揭規定，請求被告甲○○賠償其所受精神上之損害。
  2.次按慰藉金之賠償須以人格權遭遇侵害，使精神上受有痛苦
    為必要，其核給之標準固與財產上損害之計算不同，然非不
    可斟酌雙方身分資力與加害程度，及其他各種情形核定相當
    之數額，最高法院51年台上字第223 號判例意旨可資佐參。
    查原告學歷為專國小畢業，務農，名下無任何財產，93、94
   、95年度綜合所得分別為2200元、46,000元、0 元；被告甲○○學歷為國中肄業，名下有2 筆田賦無任何財產，93、94
    、95年度綜合所得分別為13,820元、314,700 元、377,765
    元等情，有兩造個人資本資料查詢結果及稅務電子閘門財產
    所得調件明細表附卷可稽（本院卷第19至45頁、91之1-91之
    2 頁），本院復斟酌被告甲○○與原告之配偶為上開相姦行
    為，破壞原告與被告丙○○夫妻感情圓滿幸福，嚴重侵害原
    告基於配偶關係之身分法益，致原告及其子女無法擁有一個
    完整家庭，使原告蒙受精神上無法彌補之鉅大痛苦，亦使其
    生活秩序大受影響等一切情狀，認原告得請求之慰撫金20萬
    元為當，然因原告對被告丙○○之請求權已罹於時效，被告
    甲○○即於被告丙○○應分擔範圍內免其責任，是原告對被
    告甲○○賠償之精神慰撫金以10萬元為適當，逾此部分請求
    尚屬無據。
六、綜上所述，被告甲○○確有於前揭時、地與被告丙○○為相
    姦行為，而不法侵害原告基於與被告丙○○配偶關係之身分
    法益，且情節重大，從而，原告依侵權行為之法律關係，訴
    請被告甲○○給付10萬元，及自起訴狀繕本送達翌日即96年
    9 月4 日起至清償日止，按年息5%計算之利息，為有理由，
    應予准許；至其逾此範圍之請求為無理由，應予駁回。
七、末按本判決第1 項被告甲○○應給付之金額未逾50萬元，爰
    依民事訴訟法第389 條第1 項第5 款之規定，依職權宣告假
    執行。至原告敗訴部分既經駁回，則其假執行之聲請即失所
    依據，應併予駁回；另被告甲○○聲明願供擔保請准宣告免
    於假執行，經核原告勝訴部分與法律規定相符，爰酌定相當
    之擔保金額宣告之。
八、據上論結，原告之訴為一部有理由，一部無理由，依民事訴
    訟法第79條、第389 條第1 項第5 款、第392 條第2 項，判
    決如主文。
中　　華　　民　　國　　96　　年　　12　　月　28 　　日
                  民事第四庭  法  官    張茹棻
正本係照原本作成。
如不服本判決，應於送達後20日內，向本院提出上訴狀並表明上
訴理由，如於本判決宣示後送達前提起上訴者，應於判決送達後
10日內補提上訴理由書（須附繕本）。
中　　華　　民　　國　　96　　年　　12　　月　　28　　日
                              書記官    陳展榮
